最高法院刑事判決　　　　　　　　　　　　　　　九十三年度台上字第一七七四號
　　上　訴　人　台灣高等法院檢察署檢察官
　　被　　　告　甲○○原名郭.
　　選任辯護人　曾國龍律師
右上訴人因被告違反著作權法案件，不服台灣高等法院中華民國九十二年十月三十一
日第二審判決（九十二年度上訴字第三二九五號，起訴案號：台灣桃園地方法院檢察
署八十七年度偵字第一八○一○號），提起上訴，本院判決如左：
    主  文
原判決撤銷，發回台灣高等法院。
    理  由
本件原判決以公訴意旨略以：被告甲○○（原名郭世泓，於民國九十一年七月間更名
為甲○○）為設於桃園縣平鎮市○○里○○路九十三之一號五樓「新點子出版社」之
負責人，明知康軒文化事業股份有限公司（下稱康軒公司）依據教育部頒訂之「國民
小學課程標準」及國立編譯館編列之「國民小學常用字彙研究」字頻總表，通盤考量
國民小學各年級學生，學習、吸收能力之不同，所編寫供國小學童上課參讀之「國語
教科書」、供教師使用之「教學指引」，及學童課後練習用之「國語習作」，係經教
育部審定及格，核發「教育部國民小學教科用書審定執照」而享有著作權之著作。亦
明知康鼎文化事業股份有限公司（下稱康鼎公司）經康軒公司授權，參酌上開教科書
教學目標及內容，編寫供使用康軒版教科書之學童提升教學效果之「國小國語測驗卷
」、「國小國語學習評量」係享有著作權之著作。竟基於常業之犯意，未經康軒公司
、康鼎公司之授權或同意，於八十七年七月至九月間，意圖銷售而分別改作或重製分
屬康軒公司、康鼎公司享有著作權之國小一上、二上、三上「教科書」、「教學指引
」、「國語習作」、「測驗卷」、「學習評量」、「國語作業簿」，而製作「新點子
題庫系列」之國小一上、二上、三上「國語作業簿」及「國語老師命題評量卷」，販
賣予書局再轉賣予使用康軒版教科書之國小學童課後複習之用，因認被告涉有著作權
法第九十四條、第九十一條第二項、第九十二條之以侵害著作權為常業罪嫌等情。但
經審理結果，認為不能證明被告犯罪，因而維持第一審諭知被告無罪之判決，駁回檢
察官在第二審之上訴，固非無見。
惟查：(一)、鑑定人由審判長、受命法官或檢察官選任之；法院或檢察官亦得囑託醫院
、學校或其他相當之機關、團體為鑑定，刑事訴訟法第一百九十八條、第二百零八條
第一項定有明文。被告於檢察官偵查中雖自行提出案外人「財團法人中華工商研究所
智慧財產研究中心」所出具之「著作權侵害鑑定報告書」，用以證明其未侵害他人之
著作權。惟上開研究中心，並非審判長、受命法官或檢察官選任之鑑定人，亦非法院
或檢察官所囑託為鑑定之機關或團體，其所製作之鑑定報告書，即屬審判外之書面陳
述。依刑事訴訟法第一百五十九條第一項規定，被告以外之人於審判外之言詞或書面
陳述，除法律有規定者外，不得作為證據。原判決並未說明，上開審判外之書面陳述
依據何項除外規定得作為證據，即逕採為無罪判決之基礎（見原判決第八面第十至十
三行、第十一面第二行），即有未合。(二)、證據雖已調查而其內容尚未明瞭者，即與
未經調查無異，如遽行判決，仍屬應於審判期日調查之證據而未予調查。本件依據檢
察官起訴之事實，係認被告意圖銷售而改作或重製分屬康軒公司、康鼎公司享有著作
權之國小一上、二上、三上「教科書」、「教學指引」、「國語習作」、「測驗卷」
、「學習評量」、「國語作業簿」，而製作「新點子題庫系列」之國小一上、二上、
三上「國語作業簿」及「國語老師命題評量卷」販賣予他人，侵害康軒公司、康鼎公
司之著作權。惟依卷內資料，被告僅將其所製作「一上」、「三上」之「國語作業簿
」、「國語老師命題評量卷」，連同告訴人康軒公司出版之「教科書」，送請「財團
法人中華工商研究所智慧財產研究中心」鑑定（見外放證物袋內之鑑定報告書，及原
判決第八面第十至十一行記載）。至於其餘部分，即「二上」之全部，及「一上、三
上」之「教學指引」、「國語習作」、「測驗卷」、「學習評量」、「國語作業簿」
部分，則均未送請鑑定。上開未鑑定部分，有無侵害著作權之情形？原審未予究明，
即遽行判決，亦嫌速斷。(三)、實施刑事訴訟程序之公務員，就該管案件，應於被告有
利及不利之情形，一律注意，刑事訴訟法第二條第一項定有明文。被告於偵審中始終
承認，依據康軒版之課本，委請賴美媛、卓伊凡作成「國語作業簿」及「國語老師命
題評量卷」，其進度與康軒版相同（見偵字第二一二一二號卷第十頁，偵字第一八○
一○號卷第三十五頁正面、背面，第一審卷第一宗第二十八頁、第二宗第一五○頁）
。賴美媛、卓伊凡亦分別證稱：「國語都是康軒的，……有看見過康軒版課本，……
根據康軒版之課文內容重點去抓的，……每一單元都是配合（康軒版）課本之重點」
（見第一審卷第一宗第一六二至一六四頁，賴美媛之供述）、「依據被告提供之康軒
版，請我編測驗卷，……看其課文，先抓語詞再抓生字（見第一審卷第一宗第一六四
頁背面，卓伊凡之供述）。告訴人公司之代理人更指稱，經比對結果「幾乎相同」，
並指出相同之處（見偵字第一八○一○號卷第三十五頁背面、第三十六頁），且於原
審提出詳細之對照表（見原審卷第一二八至一五一頁）。依其情形，兩者之相似度若
干？原審未予釐清，並敘明所憑之依據，即逕謂「相似處之比例，在總量中微乎其微
」（見原判決第八面末行），亦難昭折服。以上或為檢察官上訴意旨指摘所及，或為
本院得依職權調查之事項，應認原判決有撤銷發回更審之原因。又本案更審後如為有
罪判決時，台灣台南地方法院檢察署以九十三年度偵字第一○八、一○九號移送併辦
意旨書，移請併辦之部分，是否為本案起訴效力所及，案經發回，併予斟酌。
據上論結，應依刑事訴訟法第三百九十七條、第四百零一條，判決如主文。
中　　　華　　　民　　　國　　九十三　　年　　　四　　　月　　　八　　　日
                              最高法院刑事第八庭
                                  審判長法官  陳　炳　煌
                                        法官  陳　世　雄
                                        法官  韓　金　秀
                                        法官  吳　信　銘
                                        法官  徐　文　亮
      右正本證明與原本無異
                                              書  記  官
中　　　華　　　民　　　國　　九十三　　年　　　四　　　月　　 十三 　　日
                                                                       ：
